【裁判字號】    97,交聲,369
【裁判日期】    970430
【裁判案由】    聲明異議
【裁判全文】
臺灣高雄地方法院交通事件裁定         97年度交聲字第369號
原處分機關  交通部公路總局高雄區監理所
異  議  人
即受處分人  甲○○
上列受處分人因違反道路交通管理處罰條例案件，對於交通部公
路總局高雄區監理所民國97年2 月13日高監自裁字裁80-N000000
00號裁決，聲明異議，本院裁定如下：
    主  文
原處分關於罰鍰新臺幣捌仟元部分撤銷。
其他異議駁回。
    理    由
一、異議意旨略以：異議人即受處分人甲○○於民國96年12月6
    日晚上9 時5 分許，駕駛牌照號碼F6 -5938號自用小客車（
    下稱系爭車輛），由南向北行經高雄縣大寮鄉○○○路44號
    前，與騎乘牌照號碼GG9-780 號重型機車發生碰撞後離去現
    場，嗣為警以異議人有肇事致人受傷逃逸之違規，製單舉發
    ，復經原處分機關裁決罰鍰新臺幣（下同）8,000 元，及吊
    銷駕駛執照1 年內禁考之處分。然此項處分嚴重影響異議人
    生計，且當時係駕駛自用小客車，應僅能吊銷自用小客車之
    駕駛執照，乃竟吊銷聯結車之駕駛執照，有違行政法上之比
    例原則，爰依法聲明異議等語。
二、按「汽車駕駛人駕駛汽車肇事致人受傷或死亡者，應即採取
    救護措施及依規定處置，並通知警察機關處理，不得任意移
    動肇事汽車及現場痕跡證據，違反者處新臺幣3,000 元以上
    9,000 元以下罰鍰。但肇事致人受傷案件當事人均同意時，
    應將肇事汽車標繪後，移置不妨礙交通之處所」、「前項駕
    駛人肇事致人受傷而逃逸者，吊銷其駕駛執照」。又「汽車
    駕駛人，曾依本條例其他各條規定吊銷駕駛執照者，一年內
    不得考領駕駛執照」、「汽車駕駛人，因違反本條例及道路
    交通安全規則之規定，受吊銷駕駛執照處分時，吊銷其持有
    各級車類之駕駛執照」，道路交通管理處罰條例第62條第3
    項、第4 項前段、第67條第3項、第68條分別定有明文。
三、經查：
（一）異議人於上揭時地駕駛系爭車輛與宋秀梅騎乘之機車（後
      載龐奇珍）發生碰撞事故，致宋秀梅左臀、左膝挫傷，右
      手、右足挫擦傷、龐奇珍右足部開放性傷口，該事故發生
      後異議人並未下車察看，旋即駕車北向沿鳳林四路逃逸離
      去現場等情，業據證人宋秀梅、龐奇珍於警詢時證述歷歷
      ，並有瑞生醫院診斷證明書2 紙、高雄縣政府警察局林園
      分局製作之道路交通事故現場圖、道路交通事故調查報告
      表(一)(二)、道路交通事故現場蒐證相片在卷可參。嗣因路人
      記下車牌報案，警方於翌日（96年12月7 日）凌晨0 時24
      分循線通知異議人到案說明，以異議人有肇事致人受傷逃
      逸之違規，當場製單舉發，並經原處分機關裁處異議人罰
      鍰8,000 元，並吊銷駕駛執照，1 年內禁考一節，有高雄
      縣政府警察局高警交字第Ｚ000000000號舉發違反道路交通
      管理事件通知單、交通部公路總局高雄區○○○○○道路
      交通管理事件裁決書及送達證書各1 紙附卷為憑。
（二）異議人對於上開駕車肇事之事實，於聲明異議狀並未否認
      ，但於警詢及偵查時則另辯稱不知當時有發生交通事故云
      云。然依卷附道路交通事故現場圖所示，異議人與宋秀梅
      機車發生碰撞地點係在鳳林四路快車道近道路中心處，宋
      秀梅機車係由東北往西南斜向與異議人南向北之車輛發生
      碰撞，可見雙方相當於對向撞擊，加以異議人另陳稱車速
      每小時約30至40公里，宋秀梅則稱車速約每小時20公里，
      對向加速度之結果，可以推知該撞擊力道甚為猛烈，常人
      對此猛烈撞擊，本無不知之理。又關於撞擊情況及車損情
      形，宋秀梅於警詢時陳稱，當時騎車沿鳳林四路由東左轉
      橫越道路欲往南行駛，至肇事地點路中時，有一部自用小
      客車南向北行駛內側車道，碰撞我機車左側車身處，對方
      左前車頭處與我左側車身處為第一次撞擊點，我人身再碰
      撞對方左前後照鏡處等語，所述與現場蒐證照片及系爭車
      輛照片顯示左前車身擦痕及左側後照鏡損壞之情相合，此
      有本院調閱臺灣高雄地方法院檢察署97年度偵字第4858號
      偵查案內警卷所附彩色照片可供佐證。該照片係案發後未
      久查得異議人車輛後所拍攝，經警比對現場車損碎片結果
      亦與異議人車輛後照鏡顏色相同（見警卷異議人警詢筆錄
      第2 頁），足認宋秀梅所述屬實。而異議人於警詢時本來
      表示有聽到一聲擦撞聲，但未注意發生何事，嗣又陳稱因
      眼睛不好故未下車察看，再於偵查中辯稱當時沒有感覺撞
      到東西云云，顯然設詞卸責，避重就輕，殊非可取。是以
      本件異議人駕車肇事致人受傷而逃逸之事實，事證已明，
      堪以認定。
（三）按道路交通管理處罰條例第68條於94年12月14日修正，並
      自95年3 月1 日生效實施，修正前原規定「汽車駕駛人，
      因違反本條例及道路交通安全規則之規定，受吊扣或吊銷
      駕駛執照處分時，吊扣或吊銷其持有各級車類之駕駛執照
      」，修正後將原條文中之『吊扣或』3 字刪除，而規定「
      汽車駕駛人，因違反本條例及道路交通安全規則之規定，
      受『吊銷』駕駛執照處分時，『吊銷』其持有各級車類之
      駕駛執照」。是受「吊扣駕照」處分者，固應僅吊扣其違
      法或違規當時所駕駛車輛之駕駛執照，不再吊扣其持有各
      級車類之駕駛執照，惟受「吊銷駕照」處分者，仍維持吊
      銷其持有各級車類之駕駛執照之規範內容。修正意旨在於
      交通違規行為對交通秩序之維護及安全已生較大之影響，
      情節較重時，既應吊銷駕駛執照，其持有各級車類之駕駛
      執照自應一併吊銷，以限制其繼續駕車行駛於道路之權利
      ，不因所駕駛車輛之不同而有所差異。至於吊扣駕照之處
      罰，其違規行為程度較輕，則以吊扣所駕駛車輛該級類之
      駕駛執照為限。準此，本件異議人雖駕駛一般自用小客車
      ，然受「吊銷」駕駛執照處分時，仍應吊銷其持有之各級
      車類之駕駛執照，是原處分機關依上開道路交通管理處罰
      條例第68條、第62條第3 項、第4 項前段之規定，裁處異
      議人罰鍰8,000 元，並吊銷其持有各級車類之駕駛執照，
      該吊銷各級類駕駛執照之處分部分，並無違誤。異議人辯
      稱此項處分不合於行政法上之比例原則云云，尚有誤會，
      並非可採。
（五）又按94年2 月5 日公布、95年2 月5 日生效實施之行政罰
      法第26條第1 項規定：「一行為同時觸犯刑事法律及違反
      行政法上義務規定者，依刑事法律處罰之。但其行為應處
      以其他種類行政罰或得沒入之物而未經法院宣告沒收者，
      亦得裁處之」，學理上稱之為「一事不二罰」原則。蓋以
      一行為同時觸犯刑事法律及違反行政法上義務規定時，由
      於刑罰與行政罰同屬對不法行為之制裁，而刑罰之懲罰作
      用較強，故依刑事法律處罰，即足資警惕時，實無再為行
      政處罰之必要。且刑事法律之處罰，由法院依法定程序為
      之，較符合正當法律程序之保障，應予優先適用，但沒入
      或其他種類之行政罰，因兼具維護公共秩序之作用，為達
      行政目的，行政機關仍得併予裁處。又條文所稱「其他種
      類行政罰」，係指違反行政法上之義務應受「裁罰性」之
      「不利處分」，依行政罰法第2 條規定，包括剝奪或消滅
      資格、權利之吊銷駕照處分，合先敘明。
（六）本件異議人因同一違規行為另涉犯刑法第185 條之4 肇事
      致人受傷逃逸之罪嫌，業經高雄縣政府警察局林園分局報
      告臺灣高雄地方法院檢察署分案偵辦，有該署97年度偵字
      第4858號偵查卷宗（含警卷）及異議人臺灣高等法院被告
      前案紀錄表可資佐參。依前揭說明，異議人肇事致人受傷
      而逃逸之行為既同時觸犯刑事法律及違反行政法上義務，
      其中刑事部分並已分案偵查中，基於「一事不二罰」之行
      政罰原則，在刑事追訴、審判程序尚未終局確定前，行政
      機關就處罰性質相同之部分，自不得逕予裁罰。從而，原
      處分機關逕以異議人駕駛汽車肇事致人受傷而逃逸，裁處
      罰鍰8,000 元，尚有未洽。至吊銷駕駛執照，1 年內禁考
      部分，乃裁罰性之不利處分，為維護交通安全，加強救護
      ，減少被害人之死傷，並促使駕駛人於肇事後，能對被害
      人即時救護，故依行政罰法第26條第1 項但書之規定，仍
      得據以裁罰。
四、綜上所述，本件異議人於上揭時地駕駛系爭車輛肇事致人受
    傷而逃逸之違規行為，事證明確，原處分機關依道路交通管
    理處罰條例第62條第3 項之規定，裁處異議人罰鍰8,000 元
    之部分，有違「一事不二罰」原則，尚非允洽，自應由本院
    將原處分該部分撤銷，俟刑事追訴、審判程序終結後，視其
    結果另行依法處理。至異議人確有肇事致人受傷逃逸之違規
    事實，原處分處以吊銷駕駛執照並1 年內禁考之處分，則無
    違誤，此部分異議為無理由，應予駁回。
五、據上論斷，應依道路交通案件處理辦法第19條、第20條前段
    ，裁定如主文。
中    華    民    國    97    年    4     月    30    日
                  交通法庭    法  官  李嘉益
以上正本證明與原本無異。
如不服本裁定，應於收受送達後5 日內向本院提出抗告狀。
中    華    民    國    97    年    4     月    30    日
                              書記官  郭南宏


司法院資訊處製作；財團法人民間司法改革基金會備份。
